臺灣板橋地方法院刑事判決　　　　　　　95年度重訴字第48號
公　訴　人　臺灣板橋地方法院檢察署檢察官
被　　　告　丙○○
　　　　　　　　　　（現羈押於臺灣臺北看守所）
選任辯護人　溫惠美律師
上列被告因殺人案件，經檢察官提起公訴（95年度偵字第19057
號），本院判決如下：
    主  文
丙○○殺人，累犯，處有期徒刑拾貳年拾月。扣案折疊刀壹支，
沒收之。
    事  實
一、丙○○前因公共危險案件，經臺灣臺中地方法院於民國九十
    三年一月五日以九十三年度中交簡字第五一號刑事簡易判決
    判處有期徒刑四月，如易科罰金以銀元三百元折算一日，於
    九十三年三月二十二日判決確定，嗣於九十四年六月十三日
    縮刑期滿執行完畢（致使本件構成累犯），詎其猶不知悔改
    ，於九十五年八月七日凌晨一時許，騎乘其所有車牌號碼QC
    C ─三四一號輕型機車搭載友人乙○前往位於臺北縣三重市
    ○○街一一六號「鴨肉忠小吃店」尋乙○之友人，巧遇乙○
    舊識游鎮隆等人亦在場飲酒進食，乃與乙○一同入座吃宵夜
    ，席間丙○○因遭人拍其後頸心生不悅，回稱：「不要打頭
    。」等語，同桌之游鎮隆聞之，出言稱道：「人家拍你不行
    嗎？」等語，丙○○與游鎮隆等人遂生口角衝突，經乙○出
    面排解，丙○○始負氣騎車先行離去，嗣返家後餘怒未消，
    憶及上開爭執，仍心有不甘，於當日凌晨三時許自家中攜帶
    其所有折疊刀一支，頭戴安全帽，騎乘前揭機車欲返回小吃
    店理論，途經臺北縣三重市○○街一二二號斜對面時，適見
    游鎮隆、甲○○、己○○、丁○○、戊○○等人，已散宴立
    於該處路旁等侯友人接送，竟萌生殺人之犯意，明知以尖刀
    猛力刺人肩胸，將刺及人體動脈及肺臟之重要器官，引發出
    血性休克死亡，竟騎乘機車在游鎮隆身旁停下，以右手持上
    述折疊刀朝游鎮隆左肩，由上往下猛力刺入一刀，深入游鎮
    隆左肩肌肉切斷左鎖骨下動脈並於第二、三肋骨間穿過胸壁
    及於左肺上葉，在旁游鎮隆友人見狀，旋以腳猛踢丙○○之
    機車，致丙○○人車倒地，安全帽亦掉落在地，丙○○見事
    跡敗露連忙起身回頭逃逸，游鎮隆遭此猛刺後，仍奮力與丁○○、甲○○、戊○○在後追趕丙○○，追至大同北路二二
    一巷內與丙○○相遇後不久，游鎮隆即因左肩出血傷重不支
    ，由丁○○、戊○○在大同北路二二一巷口招呼計程車送醫
    急救後，仍於同日凌晨四時三十分許不治死亡。丙○○即趁
    游鎮隆就醫之際逃離現場，嗣經警於同日下午一時許，在其
    位於臺北縣三重市○○路四巷二號住處查獲，並當場在其床
    上扣得其行兇時所著黑色短袖上衣、牛仔七分褲各一件及折
    疊刀一支，始偵悉上情。
二、案經游鎮隆之母林麗卿訴由臺北縣政府警察局三重分局報告
    臺灣板橋地方法院檢察署檢察官偵查起訴。
    理  由
壹、程序方面：
一、關於證人戊○○、甲○○於警詢所為陳述及己○○、丁○○
    於警詢、檢察官偵訊中所為陳述之證據能力：
（一）按被告以外之人於審判外之言詞或書面陳述，除法律規定
      者外，不得作為證據，刑事訴訟法第一百五十九條第一項
      定有明文。查證人戊○○、甲○○於警詢所為陳述，及己○○、丁○○於警詢、檢察官偵訊時所為陳述，均係被告
      以外之人於審判外之陳述而屬傳聞證據，且經被告辯護人
      於本院準備程序時聲明異議表示爭執證據能力，又上開戊○○、己○○、丁○○三人已經本院傳喚到庭進行交互詰
      問，而於本院審理時所證大致與警詢所證相符，自應直接
      以其三人於本院審理時具結所為之證言為證據即可，至其
      三人於警詢之證述，與刑事訴訟法第一百五十九條之一至
      之五所規定傳聞法則例外之情形不符，即無證據能力。另
      證人甲○○經本院屢次傳、拘均未到庭，其警詢筆錄係案
      發後未久制作，在無何足以影響其自由意願之情形下所為
      陳述，因認具可信性，又其為現場目擊證人之一，對案情
      始末所為陳述乃證明犯罪事實存否所必要，依刑事訟訟法
      第一百五十九條之二規定，自得為證據。
  (二)按被告以外之人於偵查中向檢察官所為之陳述，除顯有不
      可信之情況者外，得為證據，刑事訴訟法第一百五十九條
      之一第二項定有明文。查證人己○○、丁○○於偵查中所
      為之陳述，已依法具結其證言，核無顯不可信之情形，依
      前開規定，自得為證據。
二、本件認定事實所引用之卷內其他卷證資料（包含人證與文書
    證據、物證等證據），並無證據證明係公務員違背法定程序
    所取得，且檢察官、被告及其辯護人於本院準備程序及審判
    期日時均表示同意作為證據，且迄至言詞辯論終結前亦未再
    聲明異議，依刑事訴訟法第一百五十九條之五第一項之規定
    ，本件認定事實所引用之其他證據（包含人證與文書證據、
    物證等證據），均有證據能力。。
貳、實體方面：
一、訊據被告丙○○固不否認其先前曾於前揭時在「鴨肉忠小吃
    店」內與被害人游鎮隆發生爭執，惟矢口否認有何殺人之故
    意及犯行，於本院審理時辯稱：與游鎮隆發生口角爭執後，
    即遭游鎮隆隨行友人追打出店外，其暫逃至附近巷道內躲藏
    許久，始騎車離開，未料騎車返家途中行經臺北縣三重市○○街一二二號斜對面時又遭埋伏該處之游鎮隆等四男一女突
    自路旁衝出，其一時不慎人車倒地，隨即遭游鎮隆等人沿途
    追砍，其徒手抵禦致身上多處被殺傷，扣案折疊刀係其於現
    場自追殺之人手中奪下，就被告如何死亡，一無所悉，如係
    其在抵擋過程中不慎致游鎮隆受傷死亡，亦屬正當防衛云云
    。惟查：
（一）被害人游鎮隆左肩、左膝兩處有利器穿刺傷，其中左肩穿
      刺傷約二點八公分寬，位於鎖骨外側，三點零公分，深入
      肌肉切斷了左鎖骨下動脈並於第二、三肋骨間穿過胸壁及
      於左肺上葉，因左肩胸穿刺傷及於動脈及肺，引起出血休
      克而死亡，為致命傷，另左膝外側一點五公分穿刺傷則屬
      表淺傷一節，業經檢察官督同檢驗員、法醫相驗、解剖，
      並製有相驗筆錄、解剖筆錄、相驗屍體證明書、驗斷書及
      法務部法醫研究所九十五年九月十九日九五醫鑑字第一六
      一六號鑑定書各一份，及相驗及解剖照片等件附卷（見九
      十五年度相字第一一二四號相驗卷〔下稱相驗卷〕第三十
      頁、第三十一頁、第三十四頁、第三十九頁、第五十二頁
      、第五十四頁、第五十五頁至第六十頁、第六十三頁至第
      七十一頁、本院卷〔一〕第八十二頁至第八十八頁）可憑
      ，是被害人係因前揭原因死亡，首堪認定。
（二）被告與被害人於前揭時在「鴨肉忠小吃店」內發生口角爭
      執，被告先行離去一情，業據證人乙○於本院審理時證稱
      ：游鎮隆說人家拍你你不高興什麼，被告就不吃麵了，游
      鎮隆的人與被告都站起來，我怕他們發生口角，就叫被告
      不要待在那裡先回去，被告就走出去，然後我又和游鎮隆
      繼續喝酒等語，核與證人戊○○於本院審理時證述大致相
      符（見本院卷〔二〕）。且經被告迭於警詢、檢察官偵訊
      及檢察官聲請羈押本院訊問時供稱：被害人的朋友先打我
      頭，我叫他不要打我頭，被害人就說打我不可以嗎，我起
      身時，乙○把被害人拉開，被害人用眼神示意二名小弟拿
      東西，我想想不對，就騎我的輕型機車走了，離開後我回
      到家想想不對，事情還是要解決，就騎機車返回現場欲與
      被害人理論等語一致（見九十五年度偵字第一九○五七號
      〔下稱偵查卷〕第八頁、第六十五頁、本院九十五年度聲
      羈字第六五五號卷〔下稱聲羈卷〕第四頁），另於本院九
      十五年九月八日訊問時，亦自承離開鴨肉忠小吃店後，即
      未有人追等語無誤（見本院卷〔一〕該日訊問筆錄第二頁
      ），則被告與被害人發生口角後，係在無人追擊之情形下
      ，自行騎車離開之事實，應堪認定。至被告嗣於本院訊問
      時、準備程序、審理時先後翻稱：其離開小吃店後約隔半
      小時返回該小吃店對面附近吃點心，又遇到被害人、在鴨
      肉忠小吃店即遭追打並藏身附近巷中，後來跑去騎機車要
      回家，被害人他們突然從路邊衝出來追殺我等云云，不僅
      就其離開小吃店後是否騎車離去、因何返回小吃店附近各
      節，更易前詞，且前後供詞亦相互矛盾，尚難憑採。
（三）扣案折疊刀係警方於九十五年八月七日在被告位於臺北縣
      三重市○○路四巷二號住處搜索，在被告屋內床上扣得，
      業據被告供明在卷，並有搜索扣押筆錄、扣押物品目錄表
      各一份、現場及扣案物品照片六幀在卷可稽（見偵查卷第
      五十六頁）。又該折疊刀係被告所有，於騎車返回前開小
      吃店對面附近時，攜帶在身，並於案發當時取出握持在手
      等情，亦據被告於警詢時供承：我從右褲口袋拿出折疊刀
      （隨身攜帶），可能以刀擋刀時傷害到被害人、於檢察官
      偵訊時復陳稱：有持刀行兇，在抵擋的過程中，我從口袋
      拿出約三十公分長的折疊刀揮舞、「（問：為何帶刀過去
      鴨肉店？）我本來就都帶在身上。」（見偵查卷第八頁、
      第九頁、第六十四頁、第六十五頁）、於本院羈押訊問時
      供稱：有拿刀出來、我就拿刀揮舞、可能我跌倒時刺到被
      害人、我的刀子已交給警察，就是刺傷被害人的刀子、我
      是拿折疊刀，長度不到三十公分等語（見聲羈卷第三頁、
      第四頁）、於本院九十五年九月八日訊問時供稱：「我也
      有拿刀」、我的折疊刀是我返回龍濱路住處之後，警察查
      獲時扣案等語明確（見本院卷〔一〕第十四頁），核與目
      擊證人甲○○於警詢時指稱：被告所持刀子係折疊式等語
      相符。又按證人之陳述有部分前後不符，或相互間有所歧
      異時，究竟何者較為可採，法院仍得本其自由心證予以斟
      酌，非謂一有不符或矛盾，即應認其全部均為不可採信；
      尤其關於行為動機、手段及結果之細節方面，證人之證言
      ，有時亦有考量自身利害有所保留之情形；然其基本事實
      之陳述，若果與真實性無礙時，仍非不得與以採信，最高
      法院七十四年台上字第一五九九號判例參照。本件目擊證
      人己○○於本院審理時所繪刀型固與扣案折疊刀有異，而
      證人丁○○、戊○○於本院審理時則證稱：刀的形狀不記
      憶、當時看不清楚等語，惟衡諸證人之證詞每因個人觀察
      角度、記憶能力、表達能力、嚴謹程度之不同，而有對相
      同事物異其供述之情形發生，而其歧異之原因，未必絕對
      係出於虛偽所致。本件案發當時正值深夜，證人己○○為
      一女子，目睹被告突騎乘機車持刀殺人，其證言難免因事
      發突然、緊張而有不完備之處，而證人丁○○、戊○○案
      發前在小吃店內均有飲酒，此經證人己○○、丁○○於本
      院審理時證述無誤，則觀察與記憶能力有可能因此降低，
      然上開證人就目睹被告持刀、刺殺之部位、行兇地點等主
      要基本事實之證述則無二致，自非不可採信。此外，扣案
      折疊刀單刃、刀刃寬約三公分，刀尖銳利，且若非併以二
      手施力，不易將刀刃展開等情亦經本院勘驗屬實，並有扣
      案折疊刀照片二幀在卷足憑（見偵查卷第五十六頁），核
      與前述被害人左肩所受致命利器穿刺傷，傷口寬約二點八
      公分，及證人甲○○於警詢、己○○、丁○○於檢察官偵
      查中及本院審理時、戊○○於本院審理時均一致證稱：被
      告持刀刺殺被害人左肩頸部位等語相符，綜合上開各節判
      斷，被告持本件扣案折疊刀刺擊被害人左肩，深入肌肉切
      斷了左鎖骨下動脈並於第二、三肋骨間穿過胸壁及於左肺
      上葉，因左肩胸穿刺傷及於動脈及肺，引起出血休克而致
      被害人死亡之事實至明。雖內政部警政署刑事警察局自扣
      案折疊刀上所採集之二處血跡，所作DNA 型別鑑定，認均
      與被告相同，排除來自被害人，此有該局九十五年十月十
      八日刑醫字第○九五○一一八○一二號鑑驗書及九十六年
      二月七日刑醫字第○九六○○二一二一八號函在卷可查（
      見本院卷〔二〕第六十一頁至第六十四頁、第八十一頁）
      ，惟經本院電詢該局鑑識人員覆以：並非折疊刀上所有血
      跡均會採集、鑑驗等語（見本院卷〔二〕第一百十頁），
      是僅憑上開鑑驗結果尚不足排除扣案折疊刀為導致被害人
      前揭致命傷之兇器。被告嗣於本院準備程序及審理時翻異
      前詞，空言辯稱：扣案折疊刀非其所有，而係在案發現場
      奪自證人或被害人之手帶回家中云云，核屬飾卸之詞，殊
      無可取。
（四）本件被害人左肩遭刺殺之地點，業經證人甲○○於警詢、
      己○○於檢察官偵查及本院審理時、丁○○、戊○○於本
      院審理時始終證稱：我們與被害人吃完宵夜後，在「鴨肉
      忠小吃店」（臺北縣三重市○○街一一六號）對面馬路旁
      聊天，被告突然騎機車衝過來，拿刀殺害被害人左肩一刀
      ，之後往大同北路二二一巷逃逸等語在卷（見九十五年度
      偵字第一九○五七號偵查卷第二十五頁、九十五年度相字
      第一一二四號相驗卷第三十七頁、本院〔二〕卷第十八頁
      、第十頁、第二十八頁、第三十五頁），而被告騎乘之機
      車及配戴之安全帽均遺留在前開小吃店對面馬路上一情，
      亦據被告自承在卷，並經證人甲○○於警詢、己○○於檢
      察官偵查及本院審理時、丁○○、戊○○於本院審理時證
      述：被告騎機車過來舉起一把刀往被害人左肩砍下，丁○○、戊○○見狀就將被告機車踹倒，被告就跑掉了等語無
      誤（見偵查卷第二十五頁、相驗卷第三十六頁、第三十七
      頁、本院〔二〕卷第二十頁、第三十二頁），且有前開機
      車、安全帽照片一幀在卷足參（見偵查卷第四十四頁下方
      ）。參以被告於席間先行離去，被害人及友人均無追擊之
      舉，已詳述如前，被害人及證人甲○○、己○○、丁○○
      、戊○○自無由預見被告於前揭口角結束離去後，尚會騎
      乘機車復返或行經大智街一一六號對面，而埋伏於該處等
      侯被告到來，尤其被告自承騎車經過該處時頭戴半罩式安
      全帽，時值深夜，加上騎車之速度，被害人、證人如何確
      認騎車者即為被告，進而及時攔下被告追打砍殺？凡此均
      見被告前揭被害人埋伏之辯，悖於實情，難以採信。證人
      甲○○於警詢、己○○於偵、審程序中，及戊○○於本院
      審理時所證稱：我們係結束宴飲後在該處聊天、等候友人
      接送等語，堪值採信。準上，倘非被告前於大智街一一六
      號對面已先有攻擊被害人之行為，被告為何突在該處人車
      倒地，機車、安全帽均遺落該處？又何以被害人及證人甲○○、丁○○、戊○○無端追躡被告至臺北縣三重市○○○路二二一巷？再者，依被告當日就醫紀錄與診斷結果，
      其所受僅皮肉傷，且多屬抵禦性傷口，此有祐民醫院證斷
      證明書、病歷各一份在卷可按（見本院卷〔二〕第九十七
      頁、第一百零三頁至第一百零八頁），與被害人所受深入
      、致命傷勢相較，足見被害人應係在毫無防備之情形下受
      到攻擊，且直指要害，然觀諸卷附臺北縣三重市○○○路
      二二一巷監視錄影光碟及翻拍照片所示，被害人手持一長
      形物高舉至頭部高度，與丁○○、甲○○往前逼進被告，
      被告則面對三人往巷內倒退，之後戊○○亦進入巷內等情
      ，被害人方人多勢眾，被告顯屬弱勢（見偵查卷第五十二
      頁、第五十三頁），衡以被告身高一百七十公分，被害人
      身高一百七十五公分，同行證人皆年輕力壯之青年，被告
      於節節退後之際，當無暇雙手併用展開所攜折疊刀，再以
      較高角度自上往下刺殺被害人肩部之可能，由此可證被害
      人左肩遭刺殺之地點應在大智街一一六號對面，其後始生
      被害人、證人甲○○、丁○○、戊○○追逐被告至大同北
      路二二一巷內等情，被告辯稱係在追逐中揮刀抵禦，可能
      不慎傷及被害人云云，委無取採。又依上開監視錄影畫面
      ，被告、被害人等深入巷內後，僅隔約十秒後，戊○○率
      先自巷內慌忙跑出，在該巷口招呼計程車，接著被害人手
      按左肩胸虛弱走出，倒在巷口地上，丁○○隨之跑出巷外
      ，扶持被害人上計程車等情，佐以卷附該巷口現場照片顯
      示，在巷口留有大量血跡（見相卷第二十八頁），並經證
      人戊○○於本院審理時證稱：「（問：相卷第二十八頁地
      點為何處？）上計程車的地點。」等語在卷，足見被害人
      斯時已因肩胸部動脈斷裂及傷及肺臟，導致大量出血，傷
      勢嚴重難忍而倒於巷口，則前述大同北路二二一巷口所留
      血跡係因被害人大量出血，不支倒地所致應可確認，由於
      被害人前有飲酒，難免影響對疼痛之敏感度，且案發當時
      年僅二十二歲，在大智街一一六號對面遭被告刺殺後，猶
      奮力追擊被告至相距不遠之大同北路二二一巷，非無可能
      ，此有卷附現場圖可參（見偵查卷第四十三頁），並經證
      人丁○○於本院審理時證稱：那條街的寬度不寬等語在卷
      （見本院卷〔二〕），且傷者血跡留於何處變數眾多，
      本件若非被害人等候上車之際不支倒地，未必會留下血跡
      ，自不得以血跡留存地點遽斷為案發現場，辯護人以被害
      人進入大同北路二二一巷時尚無痛苦狀，而步出巷口時始
      手捂傷口，步履蹣跚，顯係於巷內受致命刀刺傷，及被告
      以大智街一一六號對面未採得血跡，顯非行兇現場云云為
      辯，要無可採。至本件案發地點既已認定如前，而上開血
      跡地點亦經證人戊○○證述在卷，是辯護人於本院審理時
      聲請傳喚警員及調查血跡地點、被告聲請調閱錄影帶部分
      ，均核無必要，併此敘明。
（五）按刑法上殺人與傷害致人於死之區別，本視加害人有無殺
      人之犯意為斷，被害人所受傷害之程度及部位，固不能據
      為認定有無殺人犯意之唯一標準，但被害人所受傷害之程
      度、部位，及加害人下手情形如何，於審究犯意方面，仍
      不失為重要參考（最高法院二十年非字第一○四號判例參
      照）。被告於警詢、檢察官偵訊及本院聲請羈押訊問時，
      均自承離開小吃店後返家，想想不對，還是要回去把事情
      解決，而攜帶上開折疊刀在身返回小吃店附近等情不諱，
      顯見扣案折疊刀係被告預藏身上攜往現場行兇等情，初可
      認定。參以被害人遭刺殺部位係肩胸部，深入肌肉切斷左
      鎖骨下動脈並於第二、三肋骨間穿過胸壁及於左肺上葉，
      因左肩胸穿刺傷及於動脈及肺，引起出血休克而死亡，此
      有法務部法醫研究所鑑定書附卷可憑，而人體肩部有動脈
      ，接近胸部肺臟，屬維繫人體生命之重要部位，若持尖刀
      猛力揮刺他人上開部位，足以發生死亡結果，此為一般人
      所可預知，被告為具一般智識成年人，對此實難諉為不知
      。再者，被害人除膝部表淺傷外，僅左肩部一致命穿刺傷
      ，且深入左肺上葉，肩動脈被切斷，足見被告下手力道猛
      烈，毫不留情，益見其殺意甚堅。況扣案折疊刀之開闔須
      以雙手併用，已如前述，被告騎乘機車持刀殺人，當係預
      先將刀開啟持於手中備用，其預謀殺人之故意昭然。
（六）按所謂正當防衛，係指對於現在不法之侵害，出於防衛自
      己或他人權利之行為而言，此觀刑法第二十三條前段之規
      定甚明。申言之，不法侵害必須是「現在」。所謂「現在
      」侵害係指直接來臨，正在進行或仍在持續中之侵害。如
      不法侵害尚未發生，即無正當防衛可言。最高法院十九年
      上字第一一七四號判例參照。本件被告以行車經過小吃店
      對面，一路遭被害人及證人甲○○、丁○○、戊○○、己○○等人追殺，出於自衛始出手揮刀抵禦等語，惟其就自
      身有無持刀、因何於口角爭執結束後騎車行經小吃店對面
      、案發地點各節供述不一，已難採信，且本院就案發地點
      、被告先持刀刺殺被害人，始遭被害人、證人甲○○、丁○○、戊○○追趕之事實，亦已論述如前，被告行兇殺人
      之際，實無現在不法侵害可言。被告前揭所辯，均屬事後
      辯解之詞，不足採信。
（七）綜觀上述各情，被告所辯，均屬畏罪飾詞，委無足取。本
      件事證已臻明確，被告犯行洵堪認定，自應依法論科。
三、核被告丙○○所為，係犯刑法第二百七十一條第一項之殺人
    罪。爰審酌被告前有如犯罪事實欄所載之犯罪科刑及執行情
    形，有臺灣高等法院被告前案紀錄表一件在卷足佐，其於有
    期徒刑執行完畢後，五年內故意再犯本件有期徒刑以上之罪
    ，為累犯，應依刑法第四十七條第一項規定，加重其刑。其
    與被害人素昧平生，僅因一時口角，竟以奪取人命以達洩憤
    目的，對被害人家屬造成無可彌補之傷痛，且迄未與被害人
    家屬達成和解，甚至以遭被害人追殺飾詞狡辯，未見悔意，
    兼衡其前即有殺人前科，此有臺灣高等法院被告前案紀錄表
    附卷為憑，其再犯同樣之犯罪，顯見其素行不良，個性衝動
    ，未知悔改等一切情狀，量處如主文所示之刑，以資懲儆。
    扣案折疊刀一支，足認為被告所有，供本件殺人犯罪所用之
    物，應依法宣告沒收。至扣案黑色短袖上衣、牛仔七分褲，
    與本案無直接關係，均不予宣告沒收，併此敘明。
據上論斷，應依刑事訴訟法第二百九十九條第一項前段，刑法第
二百七十一條第一項、第四十七條第一項、第三十八條第一項第
二款，判決如主文。
本案經檢察官沈志成到庭執行職務。
中　　華　　民　　國　　96　　年　　4　　月　　20 　　日
                刑事第十五庭  審判長法　官  陳  鴻  清
                                    法  官  朱  嘉  川
                                    法  官  劉  安  榕
上列正本證明與原本無異。
如不服本判決，應於判決送達後十日內向本院提出上訴狀（應附
繕本），上訴於臺灣高等法院。
                                    書記官  楊  馥  如
中　　華　　民　　國　　96　　年　　4　　月　　30 　　日
附錄本案論罪科刑法條全文：
刑法第二百七十一條第一項
殺人者，處死刑、無期徒刑或十年以上有期徒刑。
